【裁判字號】    99,行專訴,13
【裁判日期】    990930
【裁判案由】    發明專利申請
【裁判全文】
智慧財產法院行政判決
                                    99年度行專訴字第13號
                                 民國99年9月16日辯論終結
原      告  韓國商未來產業股份有限公司
代  表  人  甲○○
訴訟代理人  丁○○○○○○○
輔  佐  人  丙○○
被      告  經濟部智慧財產局
代  表  人  乙○○（局長）
訴訟代理人  戊○○
            己○○
上列當事人間因發明專利申請事件，原告不服經濟部中華民國98
年11月26日經訴字第09806121150 號訴願決定，提起行政訴訟。
本院判決如下︰
    主  文
訴願決定及原處分均撤銷。
被告對於原告第000000000 號「半導體搬運機之元件轉換裝置試
別工作區位的方法」之發明申請案，應依本判決之法律見解另為
處分。
原告其餘之訴駁回。
訴訟費用由被告負擔。
    事實及理由
一、事實概要：
    原告前於民國（下同）91年12月6 日以「半導體搬運機之元
    件轉換裝置試別工作區位的方法」為發明名稱，向被告申請
    發明專利，經被告編為第91135476號審查，不予專利。原告
    不服，申請再審查，並於97年8 月27日提出本案申請專利範
    圍修正本。經被告認其所為修正並未超出原說明書及圖式所
    揭露之範圍，依該修正本審查，並於98年6 月23日以（98）
    智專三（二）04066 字第09820376620 號專利再審查核駁審
    定書仍為本案應不予專利之處分。原告不服，提起訴願，經
    經濟部98年11月26日經訴字第09806121150 號決定駁回，原
    告仍未甘服，遂向本院提起行政訴訟。
二、原告之主張
(一)原處分理由違反行政行為之明確性原則
    被告於原處分既已承認引證1 未明確揭露本案具有專利性之
    淬盤定位手段，亦即基於該第一淬盤之一頂點與該第一淬盤
    上至少一該些半導體元件的配置位置之間的相對位置，判定
    該轉換裝置之工作區位，被告何以得於未有明確證據之情況
    下，認定本申請案申請時熟悉此項技藝者之具有專利性的淬
    盤定位手段，被告應就，為何所屬該項技術者中具有通常知
    識者所能輕易完成本案之具有專利性的淬盤定位手段，提出
    理由。而非僅以「定位實施例必有其作為定位的參考點」後
    ，直接認定所屬該項技術者中具有通常知識者所能輕易完成
    本案之具有專利性的淬盤定位手段。原處分違反行政程序法
    第五條規定，不符合明確性原則。
(二)原處分主要係以2001年7 月10日公告之美國第6259247 號專
    利案（下稱引證案）足以證明系爭專利申請專利範圍均以為
    引證案所揭露，其差異處並未產生非預期之功效，自為所屬
    技術領域中具有通常知識者所能輕易完成，不具進步性。而
    依本案所揭露之一種半導體搬運機之元件轉換裝置試別工作
    區位的方法，當量測與設定元件輸送單元之工作區域位置時
    ，無須設定搬運機的參考點或相關位置，且透過簡單的流程
    ，即可快速精確取得淬盤以及轉換工具的規格與相關資訊，
    而降低識別量測所需的時間，提升生產效率。亦即透過申請
    專利範圍第1 項中之「藉由該第一淬盤之一頂點與該第一淬
    盤上之至少一該些半導體元件的配置位置之間的相對位置，
    判定該元件轉換裝置的工作區位，並且藉由該第一淬盤的影
    像以及位於該第二淬盤之該第一半導體元件的配置位置的影
    像，判定該元件轉換裝置對應於該第一淬盤與該第二淬盤的
    工作區位○○○○段與專利申請範圍第16項之技術手段「藉
    由位於該第一淬盤的該些半導體元件的配置位置的水平間距
    以及垂直間距以及位於該第二淬盤的一第一半導體元件的配
    置位置，判定該元件轉換裝置的工作區位」以解決先前技術
    之問題，因此申請專利範圍第1 項與第16項之技術手段應具
    特殊功效。
(三)引證案不足以證明系爭專利違反進步性之規定
  1.本申請案之專利申請範圍第1 項之識別位於半導體搬運機內
    之元件轉換裝置的工作區位的方法係包含以水平或垂直方向
    移動該元件輸送單元至承載著複數個半導體元件之一第一淬
    盤上方，並藉由該影像輸入單元取得該第一淬盤的影像；藉
    由分析已取得之該第一淬盤的影像，識別該第一淬盤的一外
    型；移動該元件輸送單元至一第二淬盤上方，並且取得位於
    該第二淬盤之一第一半導體元件的配置位置的影像；以及藉
    由該第一淬盤之一頂點與該第一淬盤上之至少一該些半導體
    元件的配置位置之間的相對位置，判定該元件轉換裝置的工
    作區位，並且藉由該第一淬盤的影像以及位於該第二淬盤之
    該第一半導體元件的配置位置的影像，判定該元件轉換裝置
    對應於該第一淬盤與該第二淬盤的工作區位。
  2.本申請案之專利申請範圍第16項之識別位於半導體搬運機內
    之元件轉換裝置的工作區位的方法，其中一影像輸入單元係
    配置於該元件轉換裝置上，該元件轉換裝置包括將該些半導
    體元件從一過渡位置移動至鄰近於一測試槽的一位置的一輸
    送部，該方法包含下列步驟：以水平或垂直方向移動該元件
    輸送單元至一第一淬盤上方，並藉由該影像輸入單元取得承
    載著複數個半導體元件之該第一淬盤的影像；移動該元件輸
    送單元至一第二淬盤上方，並且藉由該影像輸入單元取得該
    第二淬盤的影像；移動該元件輸送單元至一輸送部上方，並
    且藉由該影像輸入單元取得該輸送部的影像；分析自該影像
    輸入單元取得的影像，辨識該第一淬盤、該第二淬盤以及該
    輸送部的外型；以及藉由位於該第一淬盤的該些半導體元件
    的配置位置的水平間距以及垂直間距以及位於該第二淬盤的
    一第一半導體元件的配置位置，判定該元件轉換裝置的工作
    區位。
  3.引證案揭露一水平轉換搬運機(horizontal transfer test
    handler)，其可以經由影像裝置(video data acquisition
    means)來自動地辨識積體電路元件(IC devie)的種類(type)
    與位置、積體電路元件是否存在以及淬盤(tray)的種類。
    。經由在水平表面上的移動，影像裝置擷取到承載有多個待
    測試的積體電路元件的淬盤的影像資料。這影像資料係受到
    處理，以判定淬盤的尺寸、受測試之積體電路元件的種類、
    積體電路元件是否位於淬盤上、淬盤的種類等等。引證案更
    揭露在參考位置標記(position marker) 下，影像裝置是用
    來判定元件轉換機構的位置(device transfer mechanism )
    。引證案於步驟100 中，揭露器件傳送機構13係於X 方向與
    Y 方向移動，在移動過程中CCD 攝影機14擷取影像訊號。而
    在步驟110 中，完成確定IC插座40相對參考位置標誌17的位
    置的校準程序，這一校準程序是透過根據插座40的四角相對
    於標誌器17 的 位置，確定IC插座40中心點的位置進行決定
    。而在步驟120 中，確認所擷取之影像訊號之淬盤43是否與
    測試程式中之淬盤尺寸大小相同，並在步驟150 中確認淬盤
    43是否存在IC元件。在步驟170 中，確定影像資料中器件類
    型數據是否與檢驗頭50 上 的IC插座40相匹配。當IC元件10
    的類型與IC插座40相匹配時，在步驟200 中，根據顯示IC元
    件10的四角位置數據來確定IC 器 件的中心位置。然後在步
    驟230 中，器件傳送機構13向下移動，透過吸取盤16借助於
    吸取力拾取IC元件10，並將IC元件提起。
  4.引證案的器件傳送機構與本案決定工作區位置之內容完全不
    同。故引證案未明確教示或建議本申請案之申請專利範圍第
    1 項之「該第一淬盤之一頂點與該第一淬盤上之至少一該些
    半導體元件的配置位置之間的相對位置，判定該元件轉換裝
    置的工作區位，並且藉由該第一淬盤的影像以及位於該第二
    淬盤之該第一半導體元件的配置位置的影像，判定該元件轉
    換裝置對應於該第一淬盤與該第二淬盤的工作區位」的步驟
    。
  5.另引證案一亦未明確教示或建議本申請案之申請專利範圍第
    16項之「藉由位於該第一淬盤的該些半導體元件的配置位置
    的水平間距以及垂直間距以及位於該第二淬盤的一第一半導
    體元件的配置位置，判定該元件轉換裝置的工作區位」的步
    驟。而兩者功能之差異已於前述，故本申請案實難謂所屬技
    術領域中具有通常知識者依據前述引證技術，並參酌申請時
    的通常知識，而能將該先前技術以轉用、置換、改變或組合
    等方式所能完成。故申請專利範圍第1 項與第16項應具有專
    利性。承上所述，本申請案申請專利範圍第1項與第16項與
    引證1 相較下，引證1 之揭露尚不足以證明本申請案申請專
    利範圍第1 項與第16項不具進步性，而依據專利審查基準，
    獨立項具有進步性者，附屬項當然具有進步性。是以，本申
    請案申請專利範圍第2~15以及17~20 項亦具有進步性。
(四)關於被告答辯「引證1所揭露的是一使用CCD 攝影以定位之
    淬盤搬運系統，就熟悉半導體設備領域者而言，運作於使用
    CCD 攝影方式之定位手段，其定位過程必先選擇一定位參考
    點作為座標原點（可以為淬盤頂點）藉由此一定位點為座標
    原點，可以運算出相對於定位點的的各位置，本屬於任何座
    標定位的觀念轉用而已」一點，原告說明如下：
  1.本案技術重點在於根據移動該元件輸送單元至淬盤所取得淬
    盤之影像資訊，以及移動元件輸送單元至轉換套件所取得轉
    換套件的影像資訊，來確認該半導體元件是否符合轉換套件
    ，並於確認符合後，計算得出元件輸送單元的正確工作區域
    。藉由CCD 攝影機的影像來提供淬盤以及轉換套件的影像資
    訊比對並非本案之重點，而為本案所利用之習知技術之一，
    以作為本案技術重點決策之依據。
  2.本案非僅使用淬盤之頂點，由請求項第1項或者第16項可知
    本案尚需要利用淬盤上的半導體元件作為輔助判斷，並非只
    有參考點之選用而已。
  3.原告已於起訴狀中分別說明再審查引證案（US0000000B1 ）
    所提出之技術手段與本案之差異，本案與引證案判斷流程之
    不同，本案與引證案之差異或者對於熟悉該項技術者而言並
    非僅為參考點之選用而已。
  4.另本案說明中提及韓國專利第000000000號中揭露一種「水
    平傳送式搬運機」（Horizontal Transfer Test Handler）
    ，係利用電荷耦合攝影機作為影像輸入單元，裝設於輸送半
    導體元件的元件輸送單元，並藉由CCD 攝影機的影像來提供
    淬盤以及轉換套件的設定資訊。此一原告所提出之先前技術
    ，經歐洲專利局之檢索系統查詢得知係為本案再審查引證案
    （US0000000B1 ）之對應韓國申請案，此可證引證案為本案
    所欲解決之先前技術，本案自有其進步性。
(五)原告另就請求項第1 項第一淬盤之一「外型」、「頂點」、
    第8 項之「過渡位置」、第9 項輸送部的「外型」之文義解
    釋如下：
  1.前述之請求項係為本案97年8 月27日提出申請專利範圍修正
    本，經被告核認其所為修正本並未超出原說明書及圖式所揭
    露之範圍，本案之再審查依該修正本審查。
  2.請求項第1 項第一淬盤之「外型」，其係對應於本案核准之
    美國權項中之configuration 翻譯而來。此處之外型係指第
    一淬盤中之半導體元件配置之含意。而第1項第一淬盤之「
    頂點」，其揭示於圖示第4 圖中第一淬盤左上角標示「0 」
    之位置，此一位置可由CCD 攝影機17掃描第一淬盤取得，又
    配合說明書第11頁第12至21行描述取得半導體元件之位置，
    如此即可決定元件轉換裝置的工作區位。
  3.關於第8 項之「過渡位置」係指將半導體元件傳送到測試槽
    旁之前一個位置，此處之過渡位置係以上位定義方式統稱傳
    送到測試槽前的前一位置。
  4.第9 項輸送部之「外型」，其係對應於本案核准之美國權項
    中之configuration 翻譯而來，此處之外型係指輸送部的的
    配置，例如輸送部的頂點與辨識單元等資料。
    另經原告確認98年月27日修正本請求項第5項與第2項為相同
    內容。
(六)原告依據與本案相同的說明書內容向美國專利商標局申請了
    美國專利( 申請號為10/314951)。申請專利範圍第1 項至第
    20 項 係相同於已獲准之該美國專利的權利項。本案之美國
    案之審查歷程中亦以相同之引證案作為核駁之論據，經原告
    答辯後，美國案業經核准，故本案之美國案可作為本案具備
    進步性之證明。
(七)為此起訴聲明請求訴願決定及原行政處分均撤銷，並為應予
    專利之判決。
三、被告之答辯
(一)關於起訴理由稱「原處分當就『為何所屬該項技術者中具有
    通常知識者所能輕易完成本案之具有專利性的淬盤定位手段
    』提出明確、具體且周延的理由。並非僅陳述『定位實施例
    必有其作為定位的參考點』後，就直接跳躍至所屬該項技術
    者中具有通常知識者所能輕易完成本案之具有專利性的淬盤
    定位手段」。此部份原處分理由（二）已明確闡述原告所主
    張本案之定位技術特徵部分不具進步性的理由：「引證案1
    所揭露的是一使用CCD 攝影以定位之淬盤搬運系統，就熟習
    半導體設備領域者而言，運作於使用CCD 攝影方式之定位手
    段，其定位過程必先選擇一定位參考點作為座標原點（可以
    為淬盤頂點）藉由此一定位點為座標原點，可以運算出相對
    於定位點的各位置，本屬於任何座標定位的觀念轉用而已，
    本屬於熟習該項技術者可以由引證案1 之教示配合習知定位
    手段而輕易思及的創作」，並無原告所述原處分有理由不備
    之情事。
(二)關於起訴理由稱「原處分顯為後見之明之偏誤」、「本案的
    揭露『當量測與設定元件輸入單元之工作區域位置時，無須
    設定搬運機的參考點或相關位置，透過簡單的流程，即可以
    快速而精確地取得淬盤以及轉換工具的規格與相關資訊，可
    以降低識別量測所需的時間，而大幅提昇生產的效率』」云
    云。此部份引證案1 所揭露的是一使用CCD 攝影以定位之淬
    盤搬運系統，利用CCD 攝影以定位，不論是影像輸入單元、
    元件轉換裝置、水平或垂直方向移動元件輸送單元、複數個
    淬盤等要件等均已揭露於引證案中，然其定位過程之進步性
    判斷同上述意見；對於熟習半導體製程設備者而言，顯然可
    知利用CCD 攝影以定位之淬盤搬運系統，轉用至本案所述製
    程搬運與元件轉換裝置，對於此一轉用發明，其功效在於快
    速而精確地取得搬運與轉換元件相關資訊，以降低非自動化
    過程所需的時間，此一自動化增加生產效率之功效為於引證
    案所教示，且未產生非預期功效，並無後見之明情事。
(三)原告稱本案相較於引證案1 之差異功效在於「當量測與設定
    元件輸送單元之工作區域位置時，無須設定測試機的參考點
    或相對位置，再者，透過簡單的流程，即可以快速而精確地
    取得淬盤以及轉換工具的規格與相關資訊，可降低識別量測
    所需的時間，而大幅提昇生產的效率」，關於原告提到第1
    點功效「當量測與設定元件輸送單元之工作區域位置時，無
    須設定測試機的參考點或相對位置」，然說明書第12-14 頁
    ，當移動元件CCD 對淬盤200 、第一輸送部單元8a、第一輸
    送部單元8b進行掃瞄以作為計算工作起始位址、拾取位置、
    及工作完成位置之需求時，其需要個別3 個基礎原點（分別
    用於淬盤200 、第一輸送部單元8a、第二輸送部單元8b）以
    作為CCD 量測之相對座標起點，第一個原點在於：當CCD 掃
    瞄淬盤200 時，取得元件(1,1) 作為定位原點（說明書第12
    頁第16-17 行），然後以＋X 與＋Y 方向進行掃瞄以得到水
    平間距Tx、垂直間距Ty；第二、三個原點在於：當CCD 掃瞄
    第一輸送部8a、第二輸送部8b時，分別取得第一第二輸送部
    8a、8b之頂點的初始位置(0)作為定位原點（說明書第13頁
    第4 、18行），然後以＋X 與＋Y 方向進行掃瞄；相較於引
    證案1 其利用一定位參考點17（引證案1 第1 圖），本案仍
    須記錄淬盤200 、第一輸送部單元8a、第一輸送部單元8b之
    原點位置，此三個原點位置其仍須定位於測試機的相對位置
    ，並非如原告所述無須設定測試機的參考點或相對位置；且
    引證案1 僅需藉由一定位點17即可完成定位過程，其定位過
    程較為簡單明確，與本案所欲達成之目的確屬相同，難謂本
    案有不可預期之功效。關於原告另提到第2 點功效「可以快
    速而精確地取得轉換工具的規格與相關資訊，可降低識別量
    測所需的時間」，然說明書第13頁，移動元件CCD 藉由掃瞄
    輸送部8a的辨識單元8c的影像資料，藉由辨識單元8c具有表
    示轉換套件種類的編號，作為判斷轉換套件是否正確的判斷
    依據；引證案1 第4 欄41-56 行已經揭露藉由CCD 掃瞄並進
    行影像處理可以得到淬盤、IC種類等資訊，故本案所請僅為
    將此一CCD 辨識方式的簡單應用，其功效為可預期的，故原
    告所述理由不可採。綜上所述，原處分並無違法，請求駁回
    原告之訴。
四、本院之判斷
(一)按行政行為應受法律及一般法律原則之拘束、行政行為之內
    容應明確及行政機關為處分或其他行政行為，應斟酌全部陳
    述與調查事實及證據之結果，依論理及經驗法則判斷事實之
    真偽，並將其決定及理由告知當事人。行政程序法第4 、5
    條及第43條分別定有明文。次按凡利用自然法則之技術思想
    之創作，而可供產業上利用者，得依專利法第21條暨第22條
    第1 項之規定申請取得發明專利利。又「發明雖無第1 項所
    列情事，但為其所屬技術領域中具有通常知識者依申請前之
    先前技術所能輕易完成時，仍不得依本法申請取得發明專利
    」，則為同法第22條第4 項所明定。經查原告以「半導體搬
    運機之元件轉換裝置試別工作區位的方法」為名，向被告申
    請發明專利，經被告編為第00000000號審查，認系爭專利不
    具進步性，而不予專利。原告不服，申請再審查，且於97年
    8 月27日提出本案申請專利範圍修正本。經被告認其所為修
    正並未超出原說明書及圖式所揭露之範圍，依該修正本審查
    ，仍認該申請案為所屬技術領域中具有通常知識者能輕易完
    成，而於98年6 月23日以（98）智專三（二）04066 字第09
    820376620 號專利再審查核駁審定書為本案應不予專利之審
    定。原告不服，提起訴願，經濟部亦以相同之理由，於98年
    11月26日以經訴字第09806121150 號決定駁回原告之訴願。
    而原告於本院審理時，除仍爭執本件發明並無被告所稱有違
    專利法第22條第4 項之情形外，並爭執被告之審查違反行政
    法上之一般法律原則，故本件爭點為被告就系爭專利所為審
    定，有無違反行政法上之一般法律原則，以及其所舉之引證
    案是否可證明系爭申請案之申請專利範圍為其所屬技術領域
    中具有通常知識者依申請前之先前技術所能輕易完成，而不
    具進步性。
二、次查系爭專利申請日為91年12月6 日，被告於93年6 月9 日
    以（九三）智專二（一）04092 字第09320528600 號審定書
    ，引2001年8 月11日公告之中華民國第449853號專利，認系
    爭專利不具進步性，而為本案不予專利之審定。嗣原告於93
    年6 月30日申請再審查，被告於97年4 月底，始以97年4 月
    22 日 （97）智專三（二）15174 字第09720204060 號審查
    意見通知書函，通知原告限期申復；且如有補充、修正，應
    依專利法第48條、第49條等規定辦理（見該審查意見通知函
    說明一、二）。該審查意見認為系爭專利申請（92年6 月10
    日修正本）確實未揭露於初審所引中華民國第449853號專利
    案內，因此初審使用之上開引證案1 作為核駁依據確實不妥
    ，申請人此部分申復可採（見該審查意見通知函說明四、（
    二））。惟認2001年7 月10日公告之美國專利第6,259,247
    號，可證明系爭專利申請不具進步性（見該審查意見通知函
    說明四、（三））。原告於收受該審查意見通知函後，依期
    限於97年8 月27日申復，並補充、修正系爭專利申請內容。
    其中原申請之申請專利範圍共3 項即92年6 月10日修正本，
    除第1 項為獨立項外，其餘為附屬項。其內容為：
    1.一種半導體測試機之元件轉換裝置試別工作區位的方法，
      其中半導體測試機包含有：複數個淬盤，用以容置待測試
      與測試完畢之半導體元件；一轉換套件包含有複數個輸送
      部，係藉以裝載測試作業中的該半導體元件；一測試槽，
      係供進行測試作業；一識別單元，配置於該轉換套件，係
      供給各種類型的該轉換套件之各項資料輸入；一元件輸送
      單元，以水平移動的方式裝設於該半導體測試機，並依據
      該半導體測試機之控制單元的命令，而拾取與傳送該半導
      體元件；一影像輸入單元，固接於該元件輸送單元；一影
      像處理器，係用以分析處理該影像輸入單元所提供之影像
      ；半導體測試機之元件轉換裝置試別工作區位的方法係包
      含下列步驟：a.以水平或垂直方向移動該元件輸送單元至
      一淬盤上方時，並藉由該影像輸入單元取得所需的資訊；
      b.移動該元件輸送單元至每一個轉換套件，並透過該影像
      輸入單元取得每一該轉換套件之識別單元的影像資訊，並
      以一預定的方向移動該元件輸送單元，且同時取得初始之
      該轉換套件的資訊；c.比較該識別單元的資訊與各類輸入
      測試機之控制單元的該半導體元件，並確認該半導體元件
      符合該轉換套件；及d.透過該影像處理器以及控制單元，
      計算該元件輸送單元的工作區域。
    2.如申請專利範圍第1 項所述之半導體測試機之元件轉換裝
      置試別工作區位的方法，其中於該步驟a 之所需的資訊係
      包含有：該淬盤內第一個該半導體元件的位置；每一行列
      之該半導體元件之水平與垂直的間距；及該淬盤所容置之
      該半導體元件之個數。
    3.如申請專利範圍第1 項所述之半導體測試機之元件轉換裝
      置試別工作區位的方法，其中該步驟a.藉由該影像輸入單
      元取得所需的資訊的部分，係包含有：取得該淬盤中位於
      第一行第一列之第一個該半導體元件的位置；計算另一該
      淬盤中第一行第一列之第一個該半導體元件的位置；取得
      每一行列之該半導體元件之水平與垂直的間距；及取得該
      淬盤所容置之該半導體元件的個數。
    而原告97年8 月27日所提之修正本，則將上開申請專利範圍
    變更為20項，其中第1 項及第16項為獨立項，第2 至15項附
    屬於第1 項；第17至20項則附屬於第16項。其第1 及16項之
    內容分別為：
    1.一種識別位於半導體搬運機內之元件轉換裝置的工作區位
      的方法，其中一影像輸入單元係配置於該元件轉換裝置上
      ，該方法包含下列步驟：以水平或垂直方向移動該元件輸
      送單元至承載著複數個半導體元件之一第一淬盤上方，並
      藉由該影像輸入單元取得該第一淬盤的影像；藉由分析已
      取得之該第一淬盤的影像，識別該第一淬盤得一外型；移
      動該元件輸送單元至一第二淬盤上方，並且取得位於該第
      二淬盤之一第一半導體元件的配置位置的影像；以及藉由
      該第一淬盤之一頂點與該第一淬盤上之至少一該些半導體
      元件的配置位置之間的相對位置，判定該元件轉換轉換裝
      置的工作區位，並且藉由該第一淬盤的影像，判定該元件
      轉換裝置對應於該第一淬盤與該第二淬盤的工作區位。
   16.一種識別位於半導體搬運機內之元件轉換裝置的工作區位
      的方法，其中一影像輸入單元係配置於該元件轉換裝置上
      ，該元件轉換裝置包括將該些半導體配置於該元件轉換裝
      置上，該元件轉換裝置包括將該些半導體元件從一過渡位
      置移動至鄰近於一測試槽的一位置的一輸送部，該方法包
      含下列步驟：以水平或垂直方向移動該元件輸送單元至一
      第一淬盤上方，並藉由該影像輸入單元取得承載著複數個
      半導體元件之該第一淬盤的影像；移動該元件輸送單元至
      一第二淬盤上方，並且藉由該影像輸入單元取得該第二淬
      盤的影像；移動該元件輸送單元至一輸送上方，並且藉由
      該影像輸入單元取得該輸送部的影像；分析自該影像輸入
      單元取得的影像，辨識該第一淬盤、該第二淬盤以及該輸
      送部的外型；以及藉由位於該第一淬盤的該些半導體元件
      的配置位置的水平間距以及垂直間距以及位於該第二淬盤
      的第一半導體元件的配置位置，判定該元件轉換裝置的工
      作區位。
三、又查被告於98年6 月23日所為本案不予專利之審定書，其理
    由（一）雖稱原告於97年8 月27日所提之修正本並未超出原
    說明書或圖式所揭露之範圍，故係以該修正本續行審查，惟
    認上開美國引證案仍可證明系爭專利申請不具進步性，故不
    應予以專利。被告於該理由（三）亦明載系爭專利申請範圍
    共20項，其中第1 、16項為獨立項，餘為附屬項。然細酌被
    告於該理由（四）之文字，竟與上開被告97年4 月22日（97
    ）智專三（二）15174 字第09720204060 號審查意見通知書
    函之說明（三）3.之內容完全一樣如下：「請求項第1 項所
    請為「一種識別位於半導體搬運機內之元件轉換裝置的工作
    區位的方法」。經查美國公告US0000000 號專利案（以下簡
    稱引證案1 ）已揭露一水平搬運測試搬運機，可以自動利用
    攝影機辨別關於IC轉換套件位置、IC轉換套件存在、淬盤種
    類等資訊（column 1,lines 11-14），其第1 圖包含有：複
    數個淬盤43，用以容置待測試與測試完畢之半導體元件；一
    轉換套件41、42包含有複數個輸送部13，係藉以裝載測試作
    業中的該半導體元件；一測試槽，係供進行測試作業；一識
    別單元14，配置於該轉換套件，係供給各種類型的該轉換套
    件之各項資料輸入；一元件輸送單元33，以水平移動的方式
    裝設於該半導體搬運機，並依據該半導體搬運機之控制單元
    的命令，而拾取與傳送該半導體元件；一影像輸入單元(38
    of Fig.3) ，固接於該元件輸送單元；一影像處理器(64 of
    Fig. 3) ，係用以分析處理該影像輸入單元所提供之影像；
    半導體搬運機之元件轉換裝置試別工作區位的方法可以包括
    ：a.以水平或垂直方向移動該元件輸送單元至一淬盤上方時
    ，並藉由該影像輸入單元取得所需的資訊；b.移動該元件輸
    送單元至每一個轉換套件，並透過該影像輸入單元取得每一
    該轉換套件之識別單元的影像資訊(column 4,lines41-45)
    ，並以一預定的方向移動該元件輸送單元，同時取得初始之
    該轉換套件的資訊；c.比較該識別單元的資訊與各類輸入搬
    運機之控制單元的該半導體元件，並確認該半導體元件符合
    該轉換套件(column 4,lines 41-56)；及d.透過該影像處理
    器以及控制單元，輸送單元的工作區域(column 2,lines 7-
    19) 。故由上述引證案1 與本項申請專利範圍之技術特徵相
    較，本案的主要技術特徵「根據移動該元件輸送單元至淬盤
    套件所取得轉換套件的影像資訊，以及移動元件輸送單元至
    轉換套件所取得轉換套件的影像資訊，來確認半導體元件是
    否符合轉換套件之技術特徵」均由引證案1 （原審查意見通
    知書無1 之記載）所揭露，其差異處並未產生非預期之功效
    ，本案自為所屬技術領域中具有通常知識者所能輕易完成者
    。」理由文字完成相同，已令人質疑再審查核駁審定書究有
    無依其理由（一）所述，依原告97年8 月27日之修正本審查
    ，又依據上開美國專利分析內容之文字觀之，被告應係依前
    揭原告修正前申請專利範圍第1 項之內容為之，再輔以美國
    專利案說明書之出處比較之。此外，再審查核駁審定書理由
    （六），關於申請專利範圍第16項之審查，又竟與理由（四
    ）之上述文字完全一樣。顯見被告並未就系爭97年8 月27日
    修正本為逐項審查，而係將修正後之第1 、16項完全以原申
    請專利範圍第1 項之內容為審酌。是被告之再審查核駁審定
    書，實有理由不備且不明確之情形，有違論理及經驗法則，
    而違反上揭行政程序法第4 、5 、43條之規定。
四、末查系爭專利申請案係一種半導體測試機之元件轉換裝置試
    別工作區位的方法，主要包含下列步驟：以水平或垂直方向
    移動元件輸送單元至淬盤上方，並藉由影像輸入單元擷取所
    需的資訊；移動元件輸送單元至每一個轉換套件，並藉由影
    像輸入單元取得每一轉換套件之識別單元的影像資訊，並以
    一預定的方向移動元件輸送單元，且同時取得初始之轉換套
    件的資訊；依據識別單元的資訊，比較各類輸入測試機之控
    制單元的半導體元件；透過影像處理器以及控制單元，計算
    元件輸送單元的工作區域（系爭專利申請之主流程圖見附圖
    1 ）。而上開美國引證案係揭露揭露一水平轉換搬運機，其
    可以經由影像裝置來自動地辨識積體電路元件的種類與位置
    、積體電路元件是否存在以及淬盤的種類。經由在水平表面
    上的移動，影像裝置擷取到承載有多個待測試的積體電路元
    件的淬盤的影像資料。這影像資料係受到處理，以判定淬盤
    的尺寸、受測試之積體電路元件的種類、積體電路元件是否
    位於淬盤上、淬盤的種類等等。引證案更揭露在參考位置標
    記(position marker) 下，影像裝置是用來判定元件轉換機
    構的位置。引證案於步驟100 中，揭露器件傳送機構13係於
    X 方向與Y 方向移動，在移動過程中CCD 攝影機14擷取影像
    訊號。而在步驟110 中，完成確定IC插座40相對參考位置標
    誌17的位置的校準程序，這一校準程序是透過根據插座40的
    四角相對於標誌器17的位置，確定IC插座40中心點的位置進
    行決定。而在步驟120 中，確認所擷取之影像訊號之淬盤43
    是否與測試程式中之淬盤尺寸大小相同，並在步驟150 中確
    認淬盤43是否存在IC元件。在步驟170 中，確定影像資料中
    器件類型數據是否與檢驗頭50上的IC插座40相匹配。當IC元
    件10的類型與IC插座40相匹配時，在步驟200 中，根據顯示
    IC元件10的四角位置數據來確定IC器件的中心位置。然後在
    步驟230 中，器件傳送機構13向下移動，透過吸取盤16借助
    於吸取力拾取IC元件（系爭引證案之相關圖式見附圖2 ）。
    而依據系爭發明申請說明書第10頁第2 段描述「習知技術所
    揭露的水平傳送式測試機，透過CCD 攝影機的使用，算是一
    項新的方法，然而必須於測試機本體設定一參考位置，來藉
    以調整元件輸送單元的位置；因此元件輸送單元的工作區域
    的辨識以及設定過程相對複雜，而使工作區域的設定時間延
    長許多」，故系爭發明應係引證案之改良。而兩造並不爭執
    引證案並未揭露系爭發明申請「藉由該第一淬盤之一頂點與
    該第一配盤上之至少一該些半導體元件配置位置之間的相對
    位置，判定該元件轉換裝置的工作元件轉換至工作區位」之
    部分。原告主張略以「系爭發明不需設定參考點，是因為機
    器自動化取得影像之後可以設定完成，而引證案仍須設定參
    考點，系爭發明是要避免人為去設定參考點」，被告機關則
    抗辯以「系爭專利還是要去抓參考點，指示沒有固定的位置
    ，為相對座標參考點的概念，此差異為熟悉技藝之人是可輕
    易得知，可被預期故不具進步性。」，惟由系爭發明說明書
    所描述之先前技術可知，系爭發明之改良在於不需設定參考
    點（人為設定），而當取得分析第一淬盤之影像後以淬盤之
    頂點為參考點，「並藉由該第一淬盤之一頂點與該第一淬盤
    上之至少一該些半導體元件的配置位置之間的相對位置，判
    定該元件轉換的工作區位，並切藉由該第一淬盤的影像以及
    位於該第二淬盤之該第一半導體元件的配置位置的影像，判
    定該元件轉換裝置對應於該第一淬盤與該第二淬盤的工作區
    位」，被告機關既不爭執引證案並未明確揭示或教示該技術
    特徵，僅以「定位實施例必有其作為定位的參考點」等語，
    即認定該差異為所屬技術領域中具有通常知識者所能輕易完
    成，是否忽略了本發明申請有無進步性之認定時點應為申請
    時之91年12月6 日？再審查核駁審定書於技術比對後，僅以
    「其差異處並未產生非預期功效，為所屬技術領域中具有通
    常知識者所能輕易完成」，即認定系爭專利申請不具進步性
    ，亦有理由不備之違誤。
五、綜上所述，被告以系爭發明專利申請，違反專利法第22條第
    4 項之規定，不符法定專利要件，而為不予專利之審定，於
    法不合。訴願決定未加詳察，而以相同理由文字予以維持，
    當有違誤。從而，原告訴請撤銷訴願決定及原處分，為有理
    由，應予准許。惟被告未就原告97年8 月27日修正本進行審
    查，自屬對系爭專利申請有無其他不應准予專利之理由，未
    予審究，故本院認為系爭專利申請案是否符合專利各法定要
    件，仍有待被告一一究明。從而，原告訴之聲明另請求本院
    逕命被告應對系爭專利申請案作成准予專利之審定，因案件
    事證尚未臻明確，且涉及行政機關之行政裁量決定，應依行
    政訴訟法第200 條第4 款之規定，由被告就本件專利申請依
    本判決之法律見解另為適法之處分，故原告請求判命被告應
    作成授予系爭專利審定之部分，難認有理由，應予駁回。
六、本件於判決主文之事證已明，兩造其餘主張或答辯，已與本
    院判決結果無涉，爰毋庸一一論列，併此敘明。
七、末按各當事人一部勝訴、一部敗訴者，其訴訟費用，由法院
    酌量情形，命兩造以比例負擔或命一造負擔，或命兩造各自
    負擔其支出之訴訟費用。行政訴訟法第104 條準用民事訴訟
    法第79條定有明文。爰審酌本件原告之訴雖部分有理由，惟
    因行政機關疏未實質就原告所提修正本予以綜合審酌專利要
    件，致案件事證未臻明確，且涉及行政機關之行政裁量決定
    ，而致部分無理由，故訴訟費用應由被告負擔。
據上論結，本件原告之訴為一部有理由，一部無理由，爰依行政
訴訟法第104 條、民事訴訟法第79條，判決如主文。
中    華    民    國    99    年    9     月    30    日
                    智慧財產法院第二庭
                          審判長法  官  陳忠行
                                法  官  蔡惠如
                                法  官  熊誦梅
以上正本係照原本作成。
如不服本判決，應於送達後20日內向本院提出上訴狀並表明上訴
理由，如於本判決宣示後送達前提起上訴者，應於判決送達後20
日內補提上訴理由書（須按他造人數附繕本）。
中    華    民    國    99    年     9    月   30     日
                                書記官  張祐豪


司法院資訊處製作；財團法人民間司法改革基金會備份。
